臺灣臺中地方法院民事判決
109年度訴字第3909號
原      告  郭義豐即鹿耳門工程行

訴訟代理人  陳宏義律師
被      告  良盛營造有限公司

法定代理人  黃書馨  
訴訟代理人  陳佳鴻律師
複代理人    王朝璋律師
被      告  允辰昌工程有限公司

法定代理人  黃天耀  
訴訟代理人  黃宇志  
上列當事人間請求請求工程款等事件，本院於民國110年8月23日
言詞辯論終結，判決如下：
    主    文
被告允辰昌工程有限公司應給付原告新臺幣1,207,780元，及自
民國110年1月14日起至清償日止，按週年利率5%計算之利息。
原告其餘之訴駁回。
訴訟費用由被告允辰昌工程有限公司負擔。
本判決原告勝訴部分，於原告以新臺幣402,593元供擔保後，得
假執行。但被告允辰昌工程有限公司如以新臺幣1,207,780元為
原告供擔保後，得免為假執行。
原告其餘假執行之聲請駁回。
    事 實 及 理 由
一、原告主張：
　㈠緣被告允辰昌工程有限公司（下稱允辰昌公司）於民國107年
    中，向另一位被告良盛營造有限公司（以稱良盛公司）借牌
    ，向新竹空軍基地及花蓮空軍基地承包油管清除及清砂、噴
    砂、噴漆工程，允辰昌公司自己施工油管清除部分，其他清
    砂、噴砂及噴漆工程，則由允辰昌公司的黃宇志先生轉包予
    原告承作。原告進場施作後，按工程進度請款，107年11月2
    6日，原告開立新臺幣（下同）170萬元的統一發票向允辰昌
    公司請款，只獲得支付1,572,500元，嗣於108年1月原告全
    部完工，花蓮基地部分尚有尾款892,780元未付，新竹基地
    部分尚有23萬元未付，另有170萬元的統一發票加值型營業
    稅85,000元未付。總計尚有1,207,780元（計算式：892,780
    +230,000+85,000=1,207,780）未付，原告多次催討，均不
    獲置理。至被告允辰昌公司雖抗辯原告只有施工焊道部分，
    但本件工程業經業主即花蓮基地驗收完成，顯然原告已經完
    工，被告允辰昌公司未能舉證原告確實沒有完工，其抗辯不
    足採取。　
　㈡良盛公司借牌給允辰昌公司，根據最高法院89年度台上字第1
    505號裁定，認定借牌人在借牌關係底下以出牌人名義所為
    之材料買賣，應視為出牌人同意並有授權之行為，而屬於有
    權代理之情況，故出牌人直接承擔買受人之責。臺灣高等法
    院臺南分院88年度上字第444號判決更是明白指出，一般借
    牌即出借自己名義而由他人使用交易之泛稱，多是為規避某
    種資格或能力限制所為之脫法行為，其間多有一定之利益交
    換，為了要保護交易安全及社會經濟秩序，借用者以出借者
    名義所為之交易，無論其型態為何，均應直接對本人即出借
    者發生效力，始符公平正義。因此原告依民法第505條第1項
    規定良盛公司應與允辰昌公司對原告應負連帶給付承攬酬勞
    之責任。
　㈢訴之聲明：⒈被告良盛營造有限公司及被告允辰昌工程有限公
    司應連帶給付原告1,207,780元及自起訴狀繕本送達最後一
    位被告之翌日起至清償日止，按年息5%計算之利息。⒉原告
    願供擔保，請准宣告假執行。
二、被告良盛營造有限公司則以：
　㈠原告主張被告良盛營造公司借牌予另一被告允辰昌公司，原
    告承攬被告允辰昌公司之工程，尚有1,207,780元未付，依
    民法第505條第1項規定主張被告良盛營造公司與被告允辰昌
    公司對其應負連帶給付承攬報酬之責任云云，然依營造業法
    第54條1項1、2款規定：「使用他人之營造業登記證書或承
    攬工程手冊經營營造業業務者。將營造業登記證書或承攬工
    程手冊交由他人使用經營營造業業務者。」，即一般工程所
    稱之借牌，乃指有意承攬某項工程者，本身未具備各該工程
    承攬者資格，向具有各該工程承攬資格者借用該公司名義訂
    約，對外以出借牌照公司名義與業主簽訂工程合約並按期向
    業主請領工程款，並與各下游廠商簽訂發包合約，然實際上
    從事各該工程經營管理並承擔工程盈虧者，均為上開借牌之
    人。至於出借牌照者，僅自總工程款中抽取固定成數之管理
    費（俗稱借牌費），全然與各該工程盈虧無涉。查被告良盛
    營造公司分別承攬陸軍第三地區支援指揮部之「柴橋、新竹
    、高坪作業組油池清洗暨附屬設施整修工程」、陸軍第二地
    區支援指揮部之「花蓮作業組5-10號油池清洗暨油管汰換工
    程」，再將上皆工程部分轉包予被告允辰昌公司施作，被告
    良盛營造公司並依允辰昌公司之施工進度給付其工程款。復
    「柴橋、新竹、高坪作業組油池清洗暨附屬設施整修工程」
    於107年12月20日經陸軍第三地區支援指揮部驗收合格，並
    開立代管現金收入通知單予被告良盛營造公司，被告良盛營
    造公司俟保固期滿後，執該代管現金收入通知單，向陸軍第
    三地區支援指揮部申請返還保固金，且被告良盛營造公司於
    109年2月19日向陸軍第三地區支援指揮部申請保固金之返還
    作業，該保固金係退還至被告所有合作金庫銀行東基隆分行
    之帳戶中。另「花蓮作業組5-10號油池清洗暨油管汰換工程
    」於107年12月25日經陸軍第二地區支援指揮部驗收合格，
    同樣被告良盛營造公司俟保固期滿後，執該代管現金收入通
    知單，向陸軍第二地區支援指揮部申請返還保固金。由此可
    知，被告良盛營造公司就「柴橋、新竹、高坪作業組油池清
    洗暨附屬設施整修工程」及「花蓮作業組5-10號油池清洗暨
    油管汰換工程」並非全權交由被告允辰昌公司處理，且被告
    良盛營造公司保有保管代管現金收入通知單並自行請領返還
    保固金事宜，復對於被告允辰昌公司與原告間之發包處理工
    程事務乙節皆無所悉，核與工程實務出借牌照之人不實際從
    事各該工程經營管理，亦不承擔工程盈虧或費用之運作常情
    不為相符，實難認被告良盛營造公司與被告允辰昌公司間有
    借牌之約定。是被告良盛營造公司與被告允辰昌公司間並無
    借牌關係存在，亦無同意或授權予被告允辰昌公司，則原告
    援引最高法院89年度台上字1505號裁定及臺灣高等法院臺南
    分院88年度上字第444號判決為據為上開主張，自屬無據。
    原告主張被告與被告允辰昌公司間有借牌關係乙節應負舉證
    責任。
　㈡另原告主張被告與被告允辰昌公司對其應負連帶給付承攬報
    酬之責任云云，惟連帶債務之成立，以有法律規定或當事人
    明示之意思為要件，民法第272條定有明文。查被告良盛營
    造公司與被告允辰昌公司並無任何契約約定對原告之報酬負
    有連帶給付之相關事證，且參以原告承攬被告允辰昌公司之
    工程，工程內容及細節，被告良盛營造公司均未知曉亦未涉
    入，原告亦不爭執被告允辰昌公司將工程轉包於伊，被告良
    盛營造公司顯非原告與被告允辰昌公司間契約之當事人，基
    於債之相對性而言，原告自不得依其與被告允辰昌公司間之
    契約，向被告良盛營造公司請求與被告允辰昌公司連帶給付
    承攬報酬，要屬甚明。
　㈢答辯聲明：⒈原告之訴及假執行之聲請均駁回。⒉如受不利判
    決，被告願供擔保，請准宣告免為假執行。
三、被告允辰昌工程有限公司則以：　　　
  ㈠陸軍第三地區支援指揮部之「柴橋、新竹、高坪作業組油池
    清洗暨附屬設施整修工程」（以下簡稱新竹工程），及陸軍
    第二地區支援指揮部之「花蓮作業組5-10號油池清洗暨油管
    汰換工程」（以下簡稱花蓮工程），都是被告良盛營造公司
    與軍方簽約，簽約後再轉包給被告允辰昌公司，被告允辰昌
    公司再將其中部分工作轉包給原告。被告允辰昌公司與原告
    間就花蓮工程約定施作的面積是5,136平方公尺，每平方公
    尺以480元計價，工程施作內容包括噴砂、除鏽與噴漆，其
    施作方式應該是要把焊道上的油漆清掉，讓軍方檢測有無龜
    裂，之後再把鋼板上的油漆清掉，全部噴砂噴好再油漆才算
    完成，但原告只有施作焊道的部分，在軍方檢測完後，沒有
    再施作鋼板的部分，就直接把漆塗上去，實際施作面積連1/
    10都不到，但考量原告施作還要搭架等成本費用，故按約定
    施作面積20%計價給原告，另就承包新竹基地工程部分，被
    告允辰昌公司與原告結算之金額為23萬元不爭執，而被告允
    辰昌公司共已給付原告工程款1,572,500元，已經超過原告
    得請領之工程款，原告應不得再向被告允辰昌公司請求工程
    款。
　㈡答辯聲明：⒈原告之訴及假執行之聲請均駁回。⒉如受不利判
    決，被告願供擔保，請准宣告免為假執行。
四、本院之判斷：
　㈠原告主張新竹工程及花蓮工程是被告允辰昌公司向被告良盛
    公司借牌向軍方承包，依最高法院89年度台上字第1505號裁
    定、臺灣高等法院臺南分院88年度上字第444號判決，被告
    良盛公司應對其負契約責任。然查一般工程實務所稱之借牌
    ，乃指有意承攬某項工程者，本身未具備各該工程承攬者資
    格，向具有各該工程承攬資格者借用該公司名義訂約，對外
    以出借牌照公司名義與業主簽訂工程合約並按期向業主請領
    工程款，並與各下游廠商簽訂發包合約，然實際上從事各該
    工程經營管理並承擔工程盈虧者，均為上開借牌之人。而上
    開實務見解之所以認為借牌者應負責任，係因借牌者授權他
    人以自己名義承攬工程，多是為規避某種資格或能力限制所
    為之脫法行為，其間多有一定之利益交換，為了要保護交易
    安全及社會經濟秩序，借用者以出借者名義所為之交易，無
    論其型態為何，均應直接對本人即出借者發生效力，始符公
    平正義。但原告陳述本件之工程是由被告允辰昌公司黃宇志
    先生轉包給其施作，過程中均僅接觸被告允辰昌公司，並沒
    有簽契約（見本院卷第15、80頁），可見與原告成立承攬契
    約的對象應該是被告允辰昌公司，並非被告允辰昌公司借用
    被告良盛公司名義與原告交易。且被告抗辯是被告良盛公司
    向軍方承攬後部分轉包給被告允辰昌公司，並提出被告良盛
    公司與軍方簽立的工程採購契約、被告間簽立之工程承攬合
    約書、被告良盛公司付款與被告允辰昌公司支付款資料、發
    票等為證（見本院卷第93-219頁），又新竹工程、花蓮工程
    經驗收合格後均開立代管現金收入通知單予被告良盛公司，
    被告良盛公司俟保固期滿後執該代管現金收入通知單向軍方
    申請返還保固金，亦有工程結算驗收證明書、代管現金收入
    通知單等在卷可稽（見本院卷第221-229頁），則被告抗辯
    與上開事證相符。而依原告所述過程，顯然原告無從瞭解實
    際上向業主承攬者為何人，其所稱借牌不過是其推測而已，
    又未能提出任何證據證明被告允辰昌公司向被告良盛公司借
    牌承攬或借用被告良盛公司名義與原告訂約之事實，從而原
    告主張被告良盛公司應對其負契約責任，並無理由，原告依
    契約關係請求被告良盛公司給付，即屬無據。
　㈡原告主張：其向被告允辰昌公司承攬新竹工程及花蓮工程中
    清砂、噴砂及噴漆工程，新竹工程部分已經完工，經結算應
    收工程款23萬元，花蓮工程部分原告與被告允辰昌公司約定
    之工程款依施作面積計算總共為2,465,280元等情，為被告
    允辰昌公司所不爭執（見本院卷第80頁），並有發票在卷可
    稽（見本院卷第19-21頁），此部分事實，已可認定。被告
    允辰昌公司雖抗辯：原告就花蓮工程部分，應將焊道上的油
    漆清掉，讓軍方檢測有無龜裂，之後再把鋼板上的油漆清掉
    ，全部噴砂噴好再油漆才算完成，但原告只有施作焊道的部
    分，在軍方檢測完後，沒有再施作鋼板的部分，就直接把漆
    塗上去，實際施作面積未達雙方約定，不能請領全部工程款
    。但花蓮工程部分已經全部完工並經業主驗收合格，有陸軍
    第二地區支援指揮部工程結算驗收證明書附卷可按（見本院
    卷第227頁），則交由原告施作之部分自然也已經驗收完成
    。被告允辰昌公司雖提出現場照片（見本院卷第265-277頁
    ）抗辯原告沒有施作完畢，但原告否認該等照片是施工現場
    ，被告允辰昌公司也沒有提出其他證據證明該等照片確實就
    是在花蓮工程的施工現場所拍攝，自不能以該等照片認定原
    告除了焊道外都沒有施作。且依原告及被告允辰昌公司之陳
    述，花蓮工程之施工需先用強力噴砂機噴掉，再噴底漆、再
    噴中途漆，再噴面漆，每次噴漆都需要軍方驗收才能再噴下
    一道（見本院卷第245頁），在此情況下，原告是否有施作
    應該是軍方驗收人員一眼就可看出，原告施作部分既然能連
    續數次都通過驗收，應該不像被告允辰昌公司抗辯除了焊道
    外都沒有施作的情形。是花蓮工程原告施作部分既然已經驗
    收通過，被告允辰昌公司也無法證明原告部分未施作，應認
    為原告已經完成花蓮工程，自得依原告與被告允辰昌公司間
    之承攬契約，向被告允辰昌公司請求約定之工程款2,465,28
    0元。
　㈢原告另主張其與被告允辰昌公司約定開立發票需另支付發票
    金額5%讓其繳納營業稅，被告允辰昌公司訴訟代理人表示印
    象中營業稅要外加，另外給原告，要看資料才能確認等語（
    見本院卷第243頁）。雖無法完全確認是否要另外支付營業
    稅款，但要求定作人或上包代為支付營業稅為工程實務上之
    常態，如被告良盛公司與軍方訂立的契約就有包含這部分款
    項（見本院卷第96、110頁），且被告允辰昌公司訴訟代理
    人印象中有此約定，堪認原告與被告允辰昌公司間確有此部
    分約定，而原告開立之發票總計170萬元，以5%計算被告允
    辰昌公司應給付原告85,000元（1,700,000×5%＝85,000）。
    另被告允辰昌公司尚應給付原告新竹工程之工程款23萬元、
    花蓮工程之工程款2,465,280元。惟原告及被告允辰昌公司
    均不爭執被告允辰昌公司已經給付工程款1,572,500元（見
    本院卷第81頁），故計算後被告允辰昌公司尚應給付原告1,
    207,780元（85,000+230,000+2,465,280-1,572,500＝1,207,
    780）。
  ㈣按給付有確定期限者，債務人自期限屆滿時起，負遲延責任
    。給付無確定期限者，債務人於債權人得請求給付時，經其
    催告而未為給付，自受催告時起，負遲延責任。其經債權人
    起訴而送達訴狀，或依督促程序送達支付命令，或為其他相
    類之行為者，與催告有同一之效力。民法第229條第1項、第
    2項定有明文。又遲延之債務，以支付金錢為標的者，債權
    人得請求依法定利率計算之遲延利息。但約定利率較高者，
    仍從其約定利率。應付利息之債務，其利率未經約定，亦無
    法律可據者，週年利率為百分之5，民法第233條第1項、第2
    03條亦有明文。本件原告對被告允辰昌公司之工程款債權，
    核屬無確定期限之給付，經原告起訴而起訴狀於110年1月13
    日送達被告允辰昌公司，有送達證書可憑（見本院卷第43頁
    ），被告允辰昌公司迄未給付，當應負遲延責任。是原告請
    求自起訴狀繕本送達被告翌日即110年1月14日起，按週年利
    率5%計算之遲延利息，核無不合。
五、綜上所述，原告依承攬契約法律關係，請求被告允辰昌公司
    給付原告1,207,780元，及自110年1月14日起，至清償日止
    ，按週年利率5% 計算之利息，為有理由，應予准許。逾此
    部分之請求，則屬無據，應予駁回。
六、兩造均陳明願供擔保，分別為假執行及免為假執行之聲請，
    就原告勝訴部分均無不合，爰依民事訴訟法第390條第2項、
    第392條第2項規定，各酌定相當擔保金額准許之。至原告敗
    訴部分，其假執行之聲請即失所附麗，應併予駁回。
七、本件判決之結果已臻明確，兩造其餘攻擊防禦方法，核與判
    決結果不生影響，毋庸一一贅述，附此敘明。
八、訴訟費用負擔之依據：民事訴訟法第79條
中　　華　　民　　國　　110 　年　　9 　　月　　24　　日
               民事第五庭  法  官  王奕勛
以上正本係照原本作成。
如對本判決上訴，須於判決送達後20日內向本院提出上訴狀。如
委任律師提起上訴者，應一併繳納上訴審裁判費。
中　　華　　民　　國　　110 　年　　9 　　月　　27　　日
                            書記官  高偉庭